【裁判字號】    95,台上,1805
【裁判日期】    950413
【裁判案由】    傷害致人於死
【裁判全文】
最高法院刑事判決            九十五年度台上字第一八０五號
    上  訴  人  甲○○
                        在押.
上列上訴人因傷害致人於死案
件，不服台灣高等法院中華民國九十五年一月二十七日第二審判
決（九十四年度上訴字第二七三一號，起訴案號：台灣士林地方
法院檢察署九十三年度偵字第一０八四九號），提起上訴，本院
判決如下：
    主  文
上訴駁回。
    理  由
按刑事訴訟法第三百七十七條規定，上訴於第三審法院，非以判
決違背法令為理由，不得為之。是提起第三審上訴，應以原判決
違背法令為理由，係屬法定要件。如果上訴理由狀並未依據卷內
訴訟資料，具體指摘原判決不適用何種法則或如何適用不當，或
所指摘原判決違法情事，顯與法律規定得為第三審上訴理由之違
法情形，不相適合時，均應認其上訴為違背法律上之程式，予以
駁回。本件上訴人甲○○上訴意旨略稱：(一)上訴人目睹其弟林明
忠遭被害人賴國章持鐵鎚攻擊頭部及上半身，為防衛林明忠之生
命法益，依當時之緊急狀況以觀，上開行為應屬正當防衛之必要
行為而阻卻違法。(二)原審認上訴人之防衛過當，但僅泛言應依刑
法第二十三條之規定減輕，但究如何減輕，其減輕之程度為何，
未見原判決於理由中詳加說明，無異於未減輕其刑，自有判決不
適用法則之違誤。(三)原審量刑時未審酌刑法第五十七條各款之情
形為科刑之輕重標準，上訴人於第一審審理時即供承犯行，並無
卸責之意，只是感慨被害人如及時就醫，或不致發生死亡之結果
，且有鑑於證人汪榮富目睹被害人持鐵鎚毆擊上訴人之弟，未見
阻止；卻阻止上訴人之救援行為，使上訴人誤認汪榮富偏袒。至
上訴人迄未賠償被害人家屬之損害，係因被害人家屬之過度要求
遠超越負擔能力所致。原審未審酌上開各節及上訴人之前曾英勇
救人之事跡，其量刑並非公允云云。查原判決認定上訴人為林明
忠（所涉傷害、毀損業經第一審判決確定）之兄長，其等二人與
被害人，均居住台北市○○區○○路三十九號、三十七巷二號之
同棟公寓。因林明忠與被害人時生齟齬，致被害人心生不滿。民
國九十三年十一月二十九日上午該公寓停電，被害人認係林明忠
關閉公寓電源，於同日六時四十六分持鐵鎚一支走出公寓大門，
見林明忠在人行道上，即出手拉住林明忠並以鐵鎚加以搥打，林
明忠亦出手反擊而雙雙倒地。上訴人於該公寓地下室，聽見吵架
聲，乃持其所有之鐵撬一支（長一二二公分，重三．二公斤）走
出公寓，見林明忠遭被害人壓制在地並以鐵鎚擊打，竟逾越防衛
林明忠生命、身體之所必要程度之傷害故意，且客觀上能預見以
鐵撬毆擊人體背部，足使胸、腹部內之臟器破裂出血致死，但主
觀上並無使被害人發生死亡結果之認識，持鐵撬先朝被害人之背
部揮擊二下，鄰居汪榮富見狀，立即上前阻止，但見被害人與林
明忠仍繼續在地上扭打，上訴人即突破汪榮富之阻擋，接續以傷
害之犯意，持鐵撬揮打被害人之背部二下，汪榮富再趨前阻止，
上訴人將之推開，以鐵撬揮打被害人右手腕，迫使被害人鬆手而
取去鐵鎚。造成被害人受有如原判決附表之條形鈍器傷，才袖手
旁觀。嗣被害人之妻何淑娟前來勸架，上訴人即持鐵撬回住處放
置，何淑娟與汪榮富則合力將被害人與林明忠拉開。數分鐘後，
被害人因遭上訴人揮打背部，致肝臟及右腎裂傷，引發右後腹腔
及腹腔出血而不支倒地，經林明忠等人將之攙扶入家中，再送國
泰醫院內湖分院救治，延至同日上午九時三十一分不治死亡等情
。係依憑上訴人不利於己之自白，核與被害人之配偶何淑娟、目
擊證人汪榮富所證：其等看見上訴人手持鐵撬打被害人等語相符
。案發現場之監視器錄影均顯示：上訴人於六時四十六分三十秒
許，身著條紋上衣，從公寓走出，手上拿著長條鐵撬，手高舉將
鐵撬後擺約與地平面平行，再往前揮擊被害人背部打二下。汪榮
富見狀上前阻止，此時林明忠與被害人仍在地上扭打，上訴人又
高舉鐵撬至頭頂再往被害人背部揮打二下，亦有勘驗錄影帶與錄
影翻拍之照片、長一二二公分、重三．二公斤之鐵撬一支扣案足
憑，被害人因傷致死，亦有國泰綜合醫院內湖分院乙種診斷證明
書、台灣士林地方法院檢察署驗斷書及相驗屍體證明書各一份、
法務部法醫研究所鑑定書等證據，資以證明上訴人有傷害人之身
體，因而致人於死之事實，因而撤銷第一審關於上訴人部分之科
刑判決，變更起訴法條，改判論處上訴人傷害人之身體，因而致
人於死罪刑，已敘明其所憑之證據及認定之理由。並說明上訴人
見被害人持鐵鎚攻擊林明忠頭部、腰部、身體之現時不法侵害，
本於防衛之意思而傷害被害人。但依當時之客觀情狀，上訴人捨
與汪榮富合力拉開互毆之兩人，或徒手取下被害人手中之鐵鎚，
或以鐵撬擊下被害人之鐵鎚，反以鐵撬擊打被害人之背部多次後
，衡諸當時之情形，顯逾越正當防衛所必要之程度，依刑法第二
十三條之規定減輕其刑，並審酌上訴人事後多有卸責之詞，又未
賠償被害人家屬，並審酌上訴人之素行及犯罪之動機、目的、手
段、品行、智識程度、生活狀況犯後終能坦承，惟迄未與被害人
家屬達成和解等一切情狀，量處有期徒刑八年。扣案之鐵撬一支
，為上訴人所有供本案犯罪所用之物，並予宣告沒收，已敘明其
所憑之證據及認定之理由，從形式上觀察，並無違背法令之情形
存在。查原判決依憑相關證據，資以認定上訴人有上開犯行，並
說明上訴人有防衛過當之情，又審酌刑法第五十七條各情狀為量
刑輕重之依據等情甚詳，核無所指違背法令之情形存在。上訴意
旨，徒就原判決已說明之事項，任意指摘，核與法律規定得為第
三審上訴理由之違法情形，不相適合。其上訴為違背法律上之程
式，應予駁回。
據上論結，應依刑事訴訟法第三百九十五條前段，判決如主文。
中    華    民    國  九十五  年    四    月   十三   日
                      最高法院刑事第五庭
                          審判長法官  莊  登  照
                                法官  洪  明  輝
                                法官  黃  一  鑫
                                法官  林  秀  夫
                                法官  徐  昌  錦
      本件正本證明與原本無異
                                      書  記  官
中    華    民    國  九十五  年    四    月   十八   日
                                                    ｍ


司法院資訊處製作；財團法人民間司法改革基金會備份。
